【裁判字號】    95,上更(一),688
【裁判日期】    951109
【裁判案由】    公共危險
【裁判全文】
臺灣高等法院刑事判決             95年度上更(一)字第688號
上  訴  人
即  被  告  甲○○
                      號
選任辯護人  魏早炳律師
            陳恩民律師
            魏翠亭律師
上列上訴人因公共危險案件，不服臺灣新竹地方法院91年度訴字
第504號，中華民國92年3月28日第一審判決（起訴案號：臺灣新
竹地方法院檢察署91年度偵字第4467號）提起上訴，經最高法院
第一次發回更審，本院判決如下：
    主  文
原判決撤銷。
甲○○放火燒毀現有人所在之建築物，未遂，處有期徒刑肆年陸
月。
    事  實
一、甲○○前因連續竊盜案件，經原審法院於民國（下同）91年
    4月30日判處有期徒刑4月，緩刑2 年，緩刑期內付保護管束
    ，保護管束期滿。猶不思正途，於91年7月9日上午約5 時50
    分許，因與任職於新竹市○○路240號1樓「大埔鐵板燒店」
    之同事相處不睦，發生爭執，心情煩悶，乃翹班騎乘向其女
    友馮曉萍所借之車牌號碼HQB-195 號重型機車至台灣新竹地
    方法院（以下簡稱新竹地院）暨台灣新竹地方法院檢察署（
    以下簡稱地檢署）旁之巷道內閒逛，發現附建於新竹地院暨
    地檢署西側外牆之機車棚內停放數輛機車，且巷內無人，地
    點隱密，甲○○明知該新竹地院暨地檢署之建築物內，於非
    上班時間仍有值班人員在內執行職務，如火燃燒該附建於新
    竹地院暨地檢署西側牆面之機車棚內之機車，勢必延燒整棟
    新竹地院暨地檢署之建築物，竟仍基於放火燒燬該現有人所
    在之建築物亦不違反其本意之不確定故意，先至中正路 136
    巷5 弄某住戶信箱內拿取廣告紙數張到前開機車旁，再於同
    日上午5時56分、57 分許，將廣告紙以其所有供犯罪所用之
    打火機（未扣案，業已丟棄）點燃後，置於車牌號碼QTM-63
    8 號機車座墊上，進而引發該機車起火燃燒，引發大火，致
    延燒車牌號碼分別為BBF-460號、92-0765號、QXL-885號、H
    MH-386號、ASQ-087號、MXD-362號、ROE-167號機車及JU-74
    89號自小客車及該新竹地院暨檢察署建築物之西側外牆，致
    車牌QTM-638號、BBF-460號、92-0765 號三部機車全燬，其
    餘機車半燬、JU-7489 號自小客車行李箱蓋有熱熔情形，前
    開建築物內部西側走廊及地下室西側之窗戶燒燬，致生公共
    危險，幸經附近住戶發覺迅速通知消防隊將火撲滅，始未將
    前開建築物燒毀。
二、案經新竹市警察局第一分局報請台灣新竹地方法院檢察署檢
    察官偵查起訴。
    理  由
壹、程序事項：
    被告上訴意旨稱其餘警訊過程中遭刑求逼供、半蹲、灌水、
    背重物、被踹、敲頭等，且警察說伊承認，可僅易科罰金，
    不須羈押等語。被告辯護人亦具狀為被告辯護稱，被告經警
    拘提到案後，被告舅舅曾到警局了解案情，因誤信警員告以
    ：被告曾承認放火，且已有照片足以佐證，事證明確，卻又
    企圖翻供否認，其舅舅認為被告敢作不敢當，狡辯反會害到
    自己，乃上樓捶打教訓被告，要被告聽警員的話，與警方配
    合，請求傳訊陳宏池到庭證明確有此等事。另請求翻拷全案
    錄影及錄音帶，請專業科技廠商鑑定案發前1 小時內，所有
    經過現場之人、車，以追查本件真正涉案人﹔另查明本件警
    詢錄音帶之全部內容有無中斷、剪接情事。並請求對被告所
    述遭刑求誘騙經過之虛實進行測謊鑑定等語。按被告之自白
    ，非出於強暴、脅迫、利誘、詐欺、疲勞訊問、違法羈押或
    其他不正之方法，且與事實相符者，得為證據﹔被告陳述其
    自白係出於不正之方法，應先於其他事證而為調查。刑事訴
    訟法第156條第1項、第3 項分別定有明文，惟經原審傳喚證
    人陸世雄即新竹市警察局第一分局偵查員及蔡讚成即新竹市
    警察局第一分局北門派出所主管到庭證述，其中陸世雄證稱
    ：「當天我們是持檢察官核發的拘票加以拘提，是在當天晚
    上約九時多許將被告拘提到案，晚上11時47分開始訊問，訊
    問過程沒有刑求、沒有罰他半蹲、踢他。」等語在卷，表示
    並無刑求此事（見原審卷91年9月3日筆錄）。再經原審於91
    年10月2 日當庭勘驗製作警訊筆錄之錄影帶：該次訊問係採
    一問一答之方式，被告是在自由意識下應訊，載明於勘驗筆
    錄在卷，被告對此亦無爭執。復經原審函調被告羈押於看守
    所之健康檢查情形，其入所時身上並無任何外傷，有臺灣新
    竹看守所被告健康檢查表及病歷表一紙附卷可稽，參以被告
    於偵查中尚有選任辯護人，並未提出任何刑求抗辯，且被告
    於原審91年8月9日第一次訊問時供稱於檢察官偵訊所言實在
    ，檢察官沒有逼供及刑求，有該筆錄載明在卷可按，又查被
    告於檢察官向原審聲請羈押被告時，被告亦坦承有放火之情
    事（見91年度聲羈字第123號91年8月1日筆錄），核與警訊
    、偵查筆錄所載情節，大抵一致符合，則所稱遭警刑求才承
    認之說，已難遽信。惟被告既對警訊筆錄有爭執，本院因不
    採警訊筆錄為證據。本件被告自原審至本院審理時，雖主張
    其於警詢時之自白係出於警員之不正方法，而非自由意識下
    所為。因被告於檢察官偵訊時已就如何起意放火、所用方法
    、起火後如何處理等情直承綦詳，且於聲請羈押移送原審法
    院訊問調查時，亦坦認不諱，且與事實相符，故而本院認定
    被告本件犯行不擬採據被告警詢時之自白，依上所述，則就
    被告警詢自白是否非出於不正方法乙節，自毋庸再行調查。
    故而選任辯護人請求傳訊證人陳宏池、翻拷警詢錄音帶另行
    送請鑑定有無剪接、再次當庭勘驗警詢錄音帶、對被告指訴
    警詢遭刑求乙節進行測謊鑑定等情，即均無必要，核先敘明
    。
貳、實體事項：
一、訊據被告甲○○固坦承有於右揭時、地騎乘向其女友馮曉萍
    所借之車牌HQB-195 號重型機車至新竹地院暨地檢署旁之巷
    道（即新竹市○○路136 巷）內閒逛一情不諱，惟矢口否認
    有點火使上揭機車及建築物燃燒等情，辯稱：我被刑求，自
    白是被警察逼供不是自由意識所為，只是路過看到失火，趕
    緊去公園找人救火云云。經查：
  (一)被告於檢察官偵訊時，對如何起意放火、所用方法、起火後
    ，如何處理等詳情直承不諱（見偵查卷第84、85頁），另因
    檢察官聲請羈押移送原審法院訊問調查時，被告亦坦承因與
    同事吵架，始晃到這裡點火玩，先在附近住家信箱內拿幾張
    廣告紙，以打火機點燃，在檢察官偵訊中之所言實在，先點
    燃機車的座墊讓它延燒，火燒的很快，伊沒處理就騎車走，
    一分鐘再回來，火很大，一對夫婦有叫伊去請法院的人來處
    理，伊一直等到消防車來才走開云云（見91聲羈字123 號卷
    91年8月1日訊問筆錄）; 另於原審91年8月9日第一次訊問時
    仍供稱於檢察官訊問時所言實在，檢察官沒有逼供及刑求，
    經核被告於檢察官偵訊與原審為羈押調查訊問時之供述前後
    一致，毫無矛盾。
  (二)次查，本件案發時刻，火警現場鄰近巷道人車往來之情形，
    亦經新竹地檢署設於屋牆上之監視器予以攝錄，其時間係自
    同年7月9日上午5時39分24秒起，迄同日上午6時2分9秒止，
    計分11階段，各階段之畫面分別顯示人車來往情形，被告於
    同日5時55分出現在畫面，且逗留3分17秒等情業經原審當庭
    播放勘驗結果，製有勘驗筆錄，被告亦直承該畫面之人確為
    其本人無誤（見原審卷第91頁）。
  (三)另依據本件火災現場之火災調查報告，火災原因之研判：
  (1)起火點研判：1.觀察機車棚內機車燒毀情形，顯示火勢以車
    牌號碼QTM-638號機車及BBF-460號機車附近火勢較為猛烈。
    2.研判車牌號碼QTM-638號及BBF-460號機車為最先起火車輛
    。
  (2)起火處研判：研判觀察車牌號碼QTM-638號及BBF-460號之機
    車燒燬情形，該兩部機車後輪並未受燒，前側輪胎燒燬情形
    均以靠踏板方向較為嚴重，檢視兩部機車踏板附近均有較嚴
    重之變色情形，顯示該兩部機車踏板附近火勢甚為猛烈。檢
    視機車棚架木樑碳化情形，以車牌號碼QTM-638號及BBF-460
    號兩部機車上方附近碳化較嚴重﹔檢視法院（按應係檢察署
    ）地下室之氣窗欄杆變色情形，亦以兩部機車中間前方附近
    變色較嚴重。檢視車牌號碼QTM-638號及BBF-460號之機車踏
    板底部並無明顯受燒變色情形，且兩部機車踏板下方地板面
    亦無特殊起火燃燒痕跡。綜上，研判本案起火處係位於車牌
    號碼QTM-638號及BBF-460號之機車踏板附近。
  (3)起火原因研判：
    1.經清理起火處附近並未發現有放置足以自然之化學物品燃
    燒跡象，故本案排除因化學品自然而引起火災之可能。
    2.檢視車牌號碼QTM-638及BBF-460號之機車引擎均無因故障
    起火燃燒情形，電瓶附近配線亦無發現短路痕跡，本案排除
    因機械故障引發火災之可能。
    3.該機車停車棚位於巷弄內，平時並無人看管，且起火時間
    為清晨時分，巷弄內較少進出，本案起火處位於兩部機車踏
    板附近，該處若無外來火源，實無起火燃燒之可能。經檢視
    起火車輛踏板及地板面，均無發現促燃劑潑灑之起火燃燒痕
    跡，雖經採集起火處附近地板面之相關證物送鑑定結果，含
    有汽油類促燃劑成分，但於機車踏板下方發現有油管經過，
    所採集證物含有促燃劑成分，不排除係因起火車輛燃燒後，
    受踏板附近油管內汽油影響所致。綜合以上所述，研判本案
    起火原因以人為因素引發火災之可能性最大（見偵查卷第50
    至52頁）。是以，本件係因為人為點燃火源引發火災，而非
    因化學品自燃或因機械故障因素引起火災。且依起火處之研
    判與被告陳稱係其以附近住家信箱裡之廣告紙，用自己身上
    之防風打火機點燃，放置在車牌號碼QTM-6389號機車上，看
    火燒的很快，未為處理便直接騎乘機車離去，過了一分多鐘
    再回來看，火勢已相當大等情，亦相符合，堪認本件火災之
    起火原因乃係遭被告以打火機點燃廣告紙，置於車牌號碼QT
    M-638 號之機車上，至該部機車起火燃燒，並引燃機車踏板
    下方之機車油管，進而延燒停放在旁之其他機車、機車棚及
    新竹地院暨地檢署之建築物。
  (四)按刑法上所稱危險犯，指立法者為就法益提前保護而作更周
    詳之設計，乃於構成要件上規定行為人只須對法益或行為客
    體形成危險，不待客觀實害結果發生，即能成立犯罪﹔本件
    被告放火之機車棚係附建於新竹地院暨地檢署之建築物西側
    外牆，其構造係以角鋼鐵架架附於新竹地院暨地檢署之外牆
    ，其上以木頭構造支架後鋪蓋石綿瓦片，此由卷附照片即可
    得知（見偵查卷第58至59頁），故而該車棚顯非獨立之建築
    物。又該新竹地院暨檢察署之建築物於案發當時新竹地院有
    陳文坤、莊雨能兩名法警在內值班，檢察署亦有兩名法警在
    內值班，此有新竹地院95年10月14 日及檢察署95年10月5日
    函2 件函覆在卷。縱使本件案發當時，該二名法警適因故暫
    離該棟建築物，然按刑法第173條第1項之放火罪，係以放火
    燒燬之住宅或建築物等係現供人使用或有人所在者而言，是
    該項所稱之人，固係指放火人犯以外之人而言，惟所謂現供
    人使用或現有人所在，並不以起火之時適巧有人使用或有人
    所在為必要，倘放火之時該他人偶爾他離，仍不得謂非現供
    人使用之住宅或現有人所在之建築物（見最高法院24年上字
    第1085號判例及28年上字第3218號判例）。再者，刑法第17
    3條第1項「放火燒燬現有人所在之建築物」之放火罪，係指
    行為人就特定建築物，故意以火力使之燃燒燒燬而言﹔查在
    新竹地院暨檢察署建築物附建之停車棚放火，建築物西側外
    部牆壁受波及較嚴重，致內部西側走廊及地下室西側之窗戶
    有燒燬及玻璃破裂情形，而機車內必然有汽油，被告對於放
    火燒燬其中一部機車，必然延燒其他機車，在汽油助燃下必
    然引發大火，如未能及時撲救，延燒之結果，進而將波及主
    要建築物，又該主要建築物內值班人員執行勤務，為被告所
    明知，詎被告仍為放火行為，有放火燒燬現有人所在建築物
    之不確定故意，堪資認定，此亦有新竹市消防局火災原因調
    查報告書所附之照片可稽（見偵查卷第58頁至68頁，其中60
    頁照片5顯示法院內部西側走廊之窗戶及窗簾已燒燬。），
    足證前開放火行為，自足以延燒燬新竹地院暨檢察署之建築
    物，非單純之放火行為，依社會一般經驗法則判斷，於客觀
    上因含有汽油類促燃劑成分，延燒速度快，並有延燒於建築
    物之可能，尤其於放火之後，隨即離開現場，致現場火勢延
    燒更加無法控制，此為被告所明知，詎其明知而為，幸經附
    近民眾及早發現及搶救人員出動迅速即時赴現場將火勢撲滅
    ，始未造成擴大延燒及釀成巨大災害。故而本件被告犯行，
    洵堪認定。
  (五)被告就前開放火燒燬他人之物及放火燒燬現有人所在之建築
    物之犯行事證明確，已如前述，被告犯行洵堪認定。又新竹
    地檢署所設監視器於案發當日所攝錄之監視錄影畫面，其中
    於91年7月9日上午5時55分、同日5時56分24秒、同日5 時58
    分17秒出現於該監視畫面之人係被告其人等情，業經被告於
    原審坦認無訛，此有原審91年10月2 日勘驗筆錄在卷可稽，
    故而辯護人請求再將該監視錄影畫面送請鑑定乙節，已無必
    要，併予敘明。
二、按放火罪之燒燬，須目的物之重要部分開始燃燒，始足當之
    。又放火行為原含有毀損性質，一個放火行為若同時燒燬住
    宅與該住宅內所有其他物品，無論該其他物品為他人或自己
    所有，均不另成立刑法地175條第1項或第2 項之放火燒燬住
    宅以外他人或自己所有物罪（最高法院79年台上字第1471號
    判例可資參照）。查本件被告以打火機將廣告紙點燃後，放
    置於車牌號碼QTM-638 號機車座墊上，致該機車起火燃燒，
    火勢進而波及停放其旁之BBF-460號等機車、JU-7489號自小
    客車及新竹地院暨地檢署建築物之西側外牆，致車牌號碼QT
    M-638、BBF-460號、92-0765 號三部機車全燬，其餘機車半
    燬，JU-7489 號自小客車行李箱蓋有熱熔情形，前開建築物
    內部西側走廊及窗簾及地下室西側之窗戶燒燬，但尚未達到
    足以喪失建築物效用之程度，核其所為，分別係犯刑法第17
    3條第3 項、第1項之放火燒燬現有人所在之建築物未遂罪、
    同法第175條第1項放火燒燬住宅等以外他人之所有物之罪。
    被告一行為觸犯前開二罪，為想像競合犯，應從一重放火燒
    燬現有人所在之建築物未遂罪處斷。至被告行為後，刑法第
    55條想像競合犯之規定，雖於94年1月7日修正公布，並於95
    年7月1日施行，增列但書規定「但不得科以較輕罪名所定最
    輕本刑以下之刑」，惟此僅係想像競合犯科刑之限制，為法
    理之明文化，非屬法律之變更（參照最高法院95年第8 次刑
    事庭會議決議），自無新、舊法比較之問題。又被告雖同時
    放火燒燬新竹地院暨地檢署建築物內部西側走廊及窗簾及地
    下室西側之窗戶，但此部份與上開論罪之刑法第173條第3項
    、第1項之規定，係屬法條競合關係，應謹論以刑法第173條
    第3項、第1項之罪，併予敘明。被告雖已著手對建築物放火
    行為之實行，惟尚未達到足以使建築物喪失其效用之既遂程
    度，應依刑法第26條前段之規定，按既遂犯之刑減輕之。被
    告行為後，94年1月7日修正公布之刑法業於95年7月1日起施
    行。上開修正有關一般未遂犯處罰效果之規定，由原第26條
    前段，改列於同法第25條第2 項，惟其實質效果並無不同，
    對本件被告而言，並無有利、不利之問題。被告之所犯上開
    之罪，僅止於未遂，應依修正前刑法第26條前段之規定減輕
    其刑。
三、原審對被告論罪科刑，固非無見。但查，原審事實欄認定被
    告以將廣告紙置於QTM-638 號機車座墊上，以打火機點燃方
    式，火花噴至該機車踏板下方之油管，使火苗延伸波及至建
    築物而獨立燃燒等情，依新竹式消防局火災原因調查報告書
    之記載，起火原因僅述及車號QTM-638及BBF-460號機車係最
    先起火之車輛，並說明於起火機車輛地板採集相關證物送鑑
    定結果，發現含有汽油類促燃劑成分，但發現機車踏板下方
    有油管經過，不排除促燃劑成分係因起火車輛起火燃燒後，
    因踏板附近油管內汽油影響所致，故而本件係因被告將點燃
    之廣告紙放置於起火機車踏板上，致引發該機車起火燃燒，
    機車踏板下油管因受燒致油管內汽油滴落地板，原審認定被
    告點燃廣告紙，該廣告紙火花噴至該機車踏板下方油管等情
    ，顯與事實不符，且不符常情。被告上訴否認犯罪，雖無理
    由，然原判決事實認定既有可議，自應由本院予以撤銷改判
    。爰審酌被告前犯有竊盜案件，本件案發時仍受保護管束中
    ，僅因和同事一時口角，竟不顧燃燒他人機車、自小客車及
    延燒建築物之後果，以放火燒燬機車及建築物之方式洩憤，
    對於公共安全造成嚴重之影響，且目無法紀對於職司打擊犯
    罪及公平審判之司法機關縱火，及迄今未對燒燬機車、建築
    物之被害人為賠償等一切情狀，量處如主文所示之刑。而打
    火機一個雖係被告所有供犯罪所用之物，惟被告供明業已棄
    置於工作場所之垃圾桶﹔至扣岸之上衣、圍裙、領巾、夾角
    鞋、褲子、員工打卡卡片等物，雖係被告所有，惟非供本件
    犯罪所用之物，爰均不為沒收之諭知，附此敘明。
據上論斷，應依刑事訴訟法第369條第1項前段、第364條、第299
條第1項前段，刑法第173條第3項、第1項、第175條第1項、修正
前刑法第26條前段、第55條，判決如主文。
本案經檢察官劉斐玲到庭執行職務。
中    華    民    國    95    年    11    月    9     日
                  刑事第十一庭審判長法  官  張連財
                                    法  官  林明俊
                                    法  官  楊照男
以上正本證明與原本無異。
如不服本判決，應於收受送達後十日內向本院提出上訴書狀，其
未敘述上訴之理由者並得於提起上訴後十日內向本院補提理由書
（均須按他造當事人之人數附繕本）。
                                    書記官  陳秋雄
中    華    民    國    95    年    11    月    9     日
附錄：本案論罪科刑法條全文
中華民國刑法第173條
放火燒燬現供人使用之住宅或現有人所在之建築物、礦坑、火車
、電車或其他供水、陸、空公眾運輸之舟、車、航空機者，處無
期徒刑或7年以上有期徒刑。
失火燒燬前項之物者，處1年以下有期徒刑、拘役或5百元以下罰
金。
第1項之未遂犯罰之。
預備犯第1項之罪者，處1年以下有期徒刑、拘役或3百元以下罰
金。
中華民國刑法第175條
放火燒燬前二條以外之他人所有物，致生公共危險者，處1年以
上7年以下有期徒刑。
放火燒燬前二條以外之自己所有物，致生公共危險者，處3年以
下有期徒刑。
失火燒燬前二條以外之物，致生公共危險者，處拘役或3百元以
下罰金。


司法院資訊處製作；財團法人民間司法改革基金會備份。
